臺灣高等法院刑事裁定
110年度毒抗字第1582號
抗  告  人
即  被  告  廖雅君



                    （現於法務部○○○○○○○○○○強制戒治中）
上列抗告人即被告因違反毒品危害防制條例案件，不服臺灣新北
地方法院110年度毒聲字第2133號，中華民國110年10月4日裁定
（聲請案號：臺灣新北地方檢察署110年度聲戒字第214號、110
年度毒偵緝字第775、776號），提起抗告，本院裁定如下：
    主  文
抗告駁回。
    理  由
一、原裁定意旨略以：
(一)聲請意旨略以：抗告人即被告甲○○（下稱被告）因施用第二
    級毒品案件，經原審法院以110年度毒聲字第60號裁定令入
    勒戒處所觀察、勒戒後，認有繼續施用毒品傾向，有法務部
    ○○○○○○○○○○○○○○○○○○○○）附設勒戒處所民國110年9月23日北
    所女衛字第11061004880號函暨所附「有無繼續施用毒品傾
    向證明書」及「有無繼續施用毒品傾向評估標準紀錄表」等
    附卷可稽，爰依毒品危害防制條例第20條第2項規定，聲請
    裁定令入戒治處所施以強制戒治等語。
(二)經查：
  1.被告因施用第二級毒品，前經原審法院依毒品危害防制條例
    第20條第3項、第2項後段、觀察勒戒處分執行條例第3條第1
    項規定，以110年度毒聲字第60號裁定送勒戒處所觀察、勒
    戒確定，於110年8月21日入臺北女子看守所附設勒戒處所執
    行觀察、勒戒，嗣經該所依被告之前科紀錄與行為表現、臨
    床評估、社會穩定度等項目綜合評估後，評分總分為65分，
    綜合判斷為「有繼續施用毒品傾向」等情，有原審法院上開
    裁定、本院在監在押全國紀錄表、本院被告前案紀錄表、臺
    北女子看守所附設勒戒處所110年9月23日北所女衛字第1106
    1004880號函暨所附「有無繼續施用毒品傾向證明書」及「
    有無繼續施用毒品傾向評估標準紀錄表」等在卷可考。
　2.審酌上開評估標準紀錄表所列評分項目及各款評分結果，係
    由該所專業醫師，於被告觀察、勒戒期間，依據本職學識就
    所參酌證據資料及臨床評估所為判斷，乃具有科學驗證所得
    之結論，且由形式上觀察，並無擅斷或濫權等明顯不當之情
    事，是上述評分結果，堪以採信，可作為被告有無繼續施用
    毒品傾向之判斷依據。從而，被告有繼續施用毒品傾向，堪
    可認定。
　3.綜上，被告經送觀察、勒戒後，有繼續施用毒品傾向，檢察
    官據此聲請將被告令入戒治處所施以強制戒治，為有理由，
    應予准許，爰依毒品危害防制條例第20條第3項、第2項後段
    ，裁定被告令入戒治處所強制戒治，其期間為6個月以上，
    至無繼續強制戒治之必要為止，但最長不得逾1年等語。
二、抗告意旨略以：
(一)醫師以極短之2至3分鐘草率評估，又在心理師自由心證無法
    確定之評判而達到拘禁人身自由目的，實已違反憲法賦予人
    民之權益。更何況應視被告為病人，新修正毒品危害防制條
    例所望達到應是給予毒癮者病人再一次治療成功永生戒毒之
    機會，不可以有毒品前科來論處此修法美意，再以前科論處
    戒治將限於框條，法律則裹足不前，於民、於國不利。
(二)原裁定記載110年9月23日判定被告有再施用毒品傾向，被告
    卻於110年10月8日才收到裁定書，期間共遲延15天。而依勒
    戒規定，每日所內飲食費由被告自行負擔新臺幣8,000元不
    等，就小康之人而言是九牛一毛，但就被告家庭狀況而言，
    則係難以負擔之鉅額費用。況若已判定為何拖延，此是否有
    圖利法務部或政府之嫌，而加諸不利於生活最底層之毒癮者
    病人身上。
(三)勒戒、戒治人應視為病人，所受待遇卻比一般受刑人更不堪
    ，生活上為戒嚴時期軍事教育，飲食上自費卻也不如一般受
    刑人，實難以認定勒戒、戒治所究竟是為病患、戒毒者所立
    之戒毒機構，抑或是拘禁人身自由圖利所建。勒戒所全人唯
    有0.5人可勒戒成功，依據為何，真能永生戒毒，令人難以
    信服，且機構內醫師極短評估，值得耐人尋味。
(四)被告在這幾年因家人支持，也有在新莊台北醫院住院治療，
    與心理醫師做戒毒抗爭。況且離開北部重新開始，也有份穩
    定工作，按照勒戒病人只是單純施用第二級毒品，在戒毒意
    志力、本身心理與生理應是健康積極、正向的。被告在6至8
    月份使用自己和妹妹行動電話自首與警方說明自身情況，說
    明被告想戒毒，意志力本身堅定，20日發布通緝，21日員警
    準時來住處帶我，與員警並無衝突，且邀請員警在客廳等候
    ，隨手將貴重物品放置手提包就與員警去派出所等候至分局
    ，直至判處勒戒後再進看守所。入所時，主管檢物發現內有
    1個拇指大小之水煙鼻管，內容物是芳香體香膏，因鼻管施
    用過而判定為毒品違規。但員警在派出所、分局、地檢署過
    程中本就有檢身、檢物，鼻頭大方的放置在包包內，也無藏
    匿可能性，就算想施用毒品，只有單一鼻頭也無法施用，既
    然被告全程配合且戒毒意志高，根本無需多此一舉而帶違禁
    品入所，是否在派出所就有疏失可能性，既然員警不認為是
    毒品，被告也不疑有他，回應主管並非違禁品，卻因此久未
    使用之手提包內有玻璃管鼻頭而違規，實令人匪夷所思，是
    要相信員警，還是監所，請明鑑之，不可依此加重違處。
(五)據上，為利於被告終生戒除毒癮，請給予被告所外勒戒治療
    之機會，判定戒治，除讓原本意志較一般人堅定之被告信心
    全無外，工作又需重新開始云云。
三、按「犯第10條之罪者，檢察官應聲請法院裁定，或少年法院
    （地方法院少年法庭）應先裁定，令被告或少年入勒戒處所
    觀察、勒戒，其期間不得逾2月」、「觀察、勒戒後，檢察
    官或少年法院（地方法院少年法庭）依據勒戒處所之陳報，
    認受觀察、勒戒人無繼續施用毒品傾向者，應即釋放，並為
    不起訴之處分或不付審理之裁定；認受觀察、勒戒人有繼續
    施用毒品傾向者，檢察官應聲請法院裁定或由少年法院（地
    方法院少年法庭）裁定令入戒治處所強制戒治，其期間為6
    個月以上，至無繼續強制戒治之必要為止。但最長不得逾1
    年」、「依前項規定為觀察、勒戒或強制戒治執行完畢釋放
    後，3年後再犯第10條之罪者，適用前2項之規定」，毒品危
    害防制條例第20條第1項、第2項、第3項分別定有明文。
四、本院之判斷
(一)按有無繼續施用毒品傾向之評估標準，並非完全以受觀察、
    勒戒人勒戒後之結果為準，勒戒前之各種情況，仍應作為評
    估之依據。又關於有無繼續施用毒品傾向之評估標準，法務
    部於110年3月26日以法矯字第11006001760號函修正頒布「
    有無繼續施用毒品傾向評估標準紀錄表」、「有無繼續施用
    毒品傾向評估標準評分說明手冊」，上開評分說明手冊已載
    明判定之原則：「受觀察勒戒人入所後，經過2週時間的觀
    察、勒戒，由處所及醫療人員依據其各項紀錄、資料及觀察
    勒戒期間之行為表現，加以評分。在勒戒人入所4至6週後，
    可再做一次評估以做必要之評分修正。每一大項皆有靜態因
    子與動態因子。先以靜態因子分數評分，靜態因子分數總分
    在60分（含）以上為『有繼續施用毒品傾向』；60分以下，與
    動態因子分數相加，如果總分在60分（含）以上，為『有繼
    續施用毒品傾向』」。是被告有無「繼續施用毒品傾向」，
    係依具體個案之臨床實務及相關事證等情綜合判定，有相當
    之專業依據及標準，且涉及專門醫學，衡酌強制戒治之目的
    ，係為協助施用毒品者戒斷毒品之心癮及身癮所為之一種保
    安處分類型，而該評估標準係將與判斷有無繼續施用傾向之
    相關因素加以列舉及量化，適用於每一位受觀察、勒戒處分
    之人，具一致性、普遍性、客觀性，倘其評估由形式上觀察
    ，無擅斷或濫權等明顯不當之情事，法院宜予尊重。
(二)被告前因施用第二級毒品案件，經原審法院以110年度毒聲
    字第60號裁定應送勒戒處所觀察、勒戒後，自110年8月21日
    起入臺北女子看守所附設勒戒處所執行觀察、勒戒，經臺北
    女子看守所附設勒戒處所醫療人員評分結果，認：
  1.前科紀錄與行為表現部分合計為43分：(1)靜態因子分數：①
    毒品犯罪相關司法紀錄為「有，9筆」，計10分；②首次毒品
    犯罪年齡為「20歲以下」，計10分；③其他犯罪相關紀錄為
    「有，4筆」，計8分；④入所時尿液毒品檢驗為「無藥物反
    應」，計0分，以上合計為28分。(2)動態因子分數：所內行
    為表現為重度違規（夾藏、暴力、自殺自傷、恐嚇），計15
    分。
  2.臨床評估部分合計為15分：(1)靜態因子分數：物質使用行
    為中①多重毒品濫用為「無」，計0分；②合法物質濫用為「
    有，種類：菸」，計2分；③使用方式為「無注射使用」，計
    0分；④使用年數為「1個月至1年」，計5分，以上合計為7分
    。(2)動態因子分數：①精神疾病共病（含反社會人格）為「
    疑似」，計5分；②臨床綜合評估（含病識感、動機、態度、
    就醫意願）為「輕度」，計3分，以上合計為8分。
  3.社會穩定度部分合計為7分：(1)靜態因子分數：①工作為「
    兼職工作」，計2分；②家庭中家人藥物濫用為「無」，計0
    分。(2)動態因子分數：①入所後家人是否訪視為「無」，計
    5分；②出所後是否與家人同住為「否」，計5分，兩者合計
    上限5分（後3項家庭因素上限為5分）。
  4.以上1.至3.合計共65分，綜合判斷為「有繼續施用毒品傾向
    」，此觀臺北女子看守所110年9月23日北女所衛字第110610
    04880號函所檢附110年9月22日「法務部○○○○○○○○○○附設勒
    戒處所有無繼續施用毒品傾向證明書」及110年9月8日評估
    之「有無繼續施用毒品傾向評估標準紀錄表」等自明。而上
    開綜合判斷結果，係該所相關專業知識經驗人士，在被告觀
    察、勒戒期間，於依本職學識就被告之前科紀錄與行為表現
    、臨床評估、社會穩定度等因素所為之綜合判斷，具有科學
    驗證所得之結論，自得憑以判斷被告有無繼續施用毒品傾向
    之證明。
(三)又毒品危害防制條例規定強制戒治之目的，既係針對因施用
    毒品成癮者，此處尚非僅指身癮者，心癮者尤其為甚，其難
    以戒絕斷癮，致再犯率偏高，故有持續收容於戒治處所施以
    強制戒治之必要，是該條例第20條第2項關於強制戒治之規
    定，係屬強制規定，只要觀察、勒戒後，經評定受觀察、勒
    戒人有繼續施用毒品傾向者，檢察官即應聲請法院裁定受觀
    察、勒戒者令入戒治處所強制戒治，其中並無任何例外規定
    。查被告既有施用第二級毒品甲基安非他命行為，經原審法
    院以110年度毒聲字第60號裁定令入勒戒處所觀察、勒戒後
    ，復經臺北女子看守所附設勒戒處所專業評估為「有繼續施
    用毒品傾向」，無法戒斷毒癮，自有依法再施以強制戒治之
    必要，是原審裁定被告令入戒治處所強制戒治，顯屬有據。
(四)被告雖執上情提起抗告，然查：
　1.按於司法實務或醫學臨床上，具有毒品前科紀錄者，或因長
    期有機會接觸毒品，或欲藉由毒品作用暫時隔絕現實環境，
    其反覆、繼續地再犯施用毒品犯行之機率，確實較無毒品前
    科者為高，因此上開評估標準方將受觀察、勒戒人之前科紀
    錄列為評分項目之一，復於評分說明手冊明訂此所指「毒品
    犯罪相關司法紀錄」，不論其為吸食施打、運輸、販賣、持有
    毒品或其它罪名，凡觸犯「毒品危害防制條例」、原「肅清
    煙毒條例」、原「麻醉藥品管理條例」或「管制藥品管理條例」
    相關刑罰規定者均屬之，觀察勒戒、強制戒治及緩起訴後不
    起訴的紀錄也列入毒品相關犯罪紀錄項目範圍（該評分說明手
    冊參照）。徵諸被告自96年間起，即陸續因違反毒品危害防
    制條例等案件，而有多次經法院判處罪刑或執行之紀錄，有
    卷附本院被告前案紀錄表可參，堪認被告之前確已有多次反
    覆施用毒品行為無誤。準此，上開評估標準將受觀察、勒戒
    人之毒品犯罪相關司法前案紀錄作為是否有繼續施用毒品傾
    向評估依據之一，並無違法不當之處。是抗告意旨(一)主張
    不可以有毒品前科來論處此修法美意，再以前科論處戒治將
    限於框條，法律則裹足不前云云，難謂可採。
  2.被告於抗告狀內自承其確實於入勒戒處所時遭查獲已使用過
    之水煙鼻管，且其內有芳香體香膏等情，據此，被告既已夾
    帶可添加他物吸食之水煙鼻管，自屬符合上開「有無繼續施
    用毒品傾向評估標準紀錄表」中有關「重度違規（夾藏、暴
    力、自殺自傷、恐嚇）」之情。抗告意旨(四)所陳，無礙於
    被告前曾夾帶此物品之認定。
  3.抗告意旨(一)、(三)所指機構內醫師以極短之2至3分鐘草率
    評估，又在心理師自由心證無法確定之評判而達到拘禁人身
    自由目的，實已違反憲法賦予人民之權益乙節，因上開有無
    繼續施用毒品傾向評估標準各大項及細項之得分標準，係由
    法務部邀集衛生福利部及專家學者、相關機關研商所得，並
    製有「有無繼續施用毒品傾向評估標準評分說明手冊」予以
    詳細規定，供專業醫師為客觀且一致之評估，已可避免摻雜
    個人好惡或流於恣意擅斷之情形；此等評估乃細分為「前科
    紀錄與行為表現」、「臨床評估」、「社會穩定度」，並區
    分為「靜態因子」、「動態因子」等具體項目而以評分方式
    為之，應可免於抽象、主觀之弊，並得通過科學檢驗之要求
    ，是其空言指摘此情，亦不可採。
  4.抗告意旨(二)、(三)、(五)所主張勒戒處所內部環境不佳、
    每日需負擔之自費費用過高、且勒戒所全人唯有0.5人可勒
    戒成功，若裁定其戒治，工作又需重新開始等節，此均非審
    酌被告有無繼續施用毒品傾向，要否入戒治處所強制戒治之
    事由，自難因被告主觀個人因素而執為免予強制戒治之理由
    。又被告請求給予其所外勒戒治療之機會乙節，因本件乃強
    制戒治案件，顯無可能於所外為之，附此敘明。
　5.至被告主張於110年9月23日即判定其有再施用毒品傾向，其
    卻於110年10月8日才收到裁定書，期間共遲延15天，是否有
    圖利法務部或政府之嫌云云。觀諸卷附事證，臺北女子看守
    所110年9月23日北女所衛字第11061004880號函係於110年9
    月24日送至臺灣臺北地方檢察署（下稱臺北地檢署），臺北
    地檢署檢察官以110年9月28日聲請書聲請裁定被告令入戒治
    處所施以強制戒治，臺北地檢署於110年9月30日發文將卷證
    送達原審法院，經原審於110年10月4日裁定後，被告於110
    年10月8日收受原裁定，就此等時程觀之，難認有何故意拖
    延之情，是被告此節所陳，顯有誤會，特此敘明。
五、綜上，原審依憑臺北女子看守所110年9月23日北女所衛字第
    11061004880號函所檢附110年9月22日「法務部○○○○○○○○○○
    附設勒戒處所有無繼續施用毒品傾向證明書」及110年9月8
    日評估之「有無繼續施用毒品傾向評估標準紀錄表」，認被
    告經觀察、勒戒後，仍有繼續施用毒品傾向，檢察官聲請為
    正當，依毒品危害防制條例第20條第2項規定，裁定被告令
    入戒治處所強制戒治，其期間為6個月以上，至無繼續強制
    戒治之必要為止，但最長不得逾1年，經核並無違誤。被告
    執前詞提起抗告，指摘原裁定不當，為無理由，應予駁回。
據上論斷，應依刑事訴訟法第412條，裁定如主文。
中　　華　　民　　國　　110 　年　　11　　月　　26　　日
                  刑事第十八庭  審判長法　官  何俏美
                                      法　官  葉乃瑋
                                      法　官  黃紹紘
以上正本證明與原本無異。
不得再抗告。
                                      書記官  顏淑華
中　　華　　民　　國　　110 　年　　11　　月　　29　　日